【裁判字號】    89,台上,3359
【裁判日期】    890615
【裁判案由】    偽造文書
【裁判全文】
最高法院刑事判決                              八十九年度台上字第三三五九號
    上  訴  人  甲○○
    選任辯護人  黃福雄律師
                王玉楚律師
                紀舒青律師
右上訴人因偽造文書案件，不服台灣高等法院中華民國八十七年五月五日第二審判決
（八十七年度上訴字第一○二八號，起訴案號：台灣台北地方法院檢察署八十五年度
偵字第一三五九三號），提起上訴，本院判決如左：
    主  文
原判決撤銷，發回台灣高等法院。
    理  由
本件原判決認定上訴人明知其姐夫金伯熊已死亡，竟與其姐金吳蜀蓮（通緝中）、會
計褚秀屏共同基於意圖為金吳蜀蓮不法所有之概括犯意，由上訴人單獨一人，或由上
訴人與金吳蜀蓮，或上訴人與褚秀屏依金吳蜀蓮之吩付，先於民國八十四年十一月十
四日持金伯熊印章及其名義之新台幣（下同）七百萬元定期存款單，至台北市上海商
業儲蓄銀行城中分行，以金伯熊名義辦理解約，詐取該存款及其利息，將之轉存入吳
黃淑南帳戶內，又於同日至八十五年四月二十日，共四次持金伯熊印章及保管箱鑰匙
，至台北市○○路八號華僑商業銀行營業部以金伯熊名義填載保管箱開箱紀錄單，以
開啟保險箱，其中第一次並取走遺囑一份，於最後一次並終止保管箱租賃契約，均足
以生損害於該銀行及金伯熊之其他繼承人等情，因而撤銷第一審諭知無罪之判決，依
牽連關係從一重論處上訴人共同連續行使偽造私文書，足以生損害於他人罪刑，固非
無見。惟查：（一）、有罪判決書所記載之犯罪事實，為論罪科刑適用法律之基礎，
故凡於適用法令有關之重要事項，必須詳加認定，明確記載，然後於理由內敘明犯罪
事實所憑之證據及認定之理由，始足為適用法令之依據。若事實未有此記載，而理由
加以說明，為理由失其依據。如事實有此記載，理由未予說明，則為理由不備，按諸
刑事訴訟法第三百七十九條第十四款規定，其判決當然違背法令。本件原判決於理由
中以「被告（即上訴人）多次行使偽造私文書罪，及二次詐欺罪，均時間緊接，所犯
罪名相同，顯係出於概括之犯意為之，為連續犯，依刑法第五十六條之規定各以一罪
論。」，並依牽連關係從一重論以上訴人共同連續行使偽造私文書，足以生損害於他
人罪刑（原判決第四頁正面六至九行）。惟其於事實僅載：上訴人「竟與金吳蜀蓮共
謀，共同基於意圖為金吳蜀蓮不法所有之概括犯意，由甲○○單獨一人，或由甲○○
與金吳蜀蓮二人，或甲○○與知情並有犯意聯絡之褚秀屏二人，先後為下列之行為：
」（原判決第一頁反面第四至六行），並未認定上訴人所為多次偽造文書並持以行使
之行為，係基於概括之犯意，致使理由說明失其依據，其判決自屬違法。（二）、刑
法第三百三十九條第一項之詐欺取財罪，以意圖為自己或第三人不法之所有為其主觀
要件。對於此要件自應於理由中詳為說明，否則亦屬理由不備。本件原判決認定上訴
人以金伯熊名義將其七百萬元之定期存款及其利息解約，另轉存入吳黃淑南之帳戶，
及第一次開啟保險箱取得金伯熊之遺囑均係犯詐欺罪，惟於理由中以：「即使金吳蜀
蓮為遺囑執行人或遺產管理人，或金吳蜀蓮係將前揭七百萬元之定期存款，一部份繳
納金伯熊八十四年度所得稅五百二十四萬五千七百四十八元，一部份則作為支付電話
費、水費、瓦斯費及其他雜支等費用，亦應以遺囑執行人或遺產管理人名義為之，不
得再以已死亡之金伯熊名義為之。」、「詐取金伯熊之定期存款及保管箱內遺囑，且
縱然遺囑之形式真正，內容亦如被告所言欲將遺產全數交付金吳蜀蓮、金佑甫、金厚
甫三人，其遺產之分配亦不能侵害其他繼承人（含告訴人）之特留分，故被告詐取前
開財物、物品之行為，仍足以生損害於銀行或金伯熊其他繼承人等，其行為已與此罪
之構成要件該當。」（原判決第三頁正面第十二至十五行、反面第三至六行），其理
由僅在說明縱遺囑形式及內容為真正，金吳蜀蓮亦僅得以遺囑執行人或遺產管理人名
義將定期存款解約，或開啟保險箱，不得逕以金伯熊名義為之，其所為該當於偽造文
書罪，就上開定期存款（含其利息）及原放置於保險箱內之遺囑，金吳蜀蓮、上訴人
等有無不法所有意圖，並未予說明，且依原判決上開理由之說明，似認上開存款係用
於繳稅及辦理喪葬等之必要開支，如果無訛，如何認定金吳蜀蓮對之有不法所有之意
圖。又其既係遺囑執行人或遺產管理人，對於開啟保險箱取出遺囑，如何能認其係有
不法所有之意圖，亦非無審究之餘地，原判決遽論以詐欺取財，亦嫌速斷。以上諸端
，或為上訴意旨所指摘，或為本院得依職權調查之事項，應認原判決有撤銷發回之原
因。至上訴人被訴偽造金伯熊在上海商業銀行國際金融中心開設之外幣存款帳戶之英
文簽名，將該外幣存款帳戶更改戶名，盜領金伯熊之美金二百萬元存款部分，原判決
認屬不能證明，不另為無罪之諭知，基於審判不可分之關係，自應併予發回。
據上論結，應依刑事訴訟法第三百九十七條、第四百零一條，判決如主文。
中      華      民      國    八十九    年      六      月     十五     日
                              最高法院刑事第二庭
                                  審判長法官  莊  來  成
                                        法官  呂  潮  澤
                                        法官  謝  俊  雄
                                        法官  白  文  漳
                                        法官  蘇  振  堂
      右正本證明與原本無異
                                              書  記  官
中      華      民      國    八十九    年      六      月    二十二    日


司法院資訊處製作；財團法人民間司法改革基金會備份。
